臺灣臺南地方法院刑事判決　　　　　　　　　　　　　九十三年度易字第七五九號
　　公　訴　人　臺灣臺南地方法院檢察署檢察官
　　被　　　告　乙○○
右列被告因偽造文書案件，經檢察官提起公訴（九十三年度偵緝字第八九二號），本
院判決如左：
     主      文
乙○○共同連續行使明知為不實事項，而使公務員登載於職務上所掌之公文書，足以
生損害於公眾，處有期徒刑柒月。緩刑肆年。
    事      實
一、乙○○係大陸地區女子，為期能非法進入臺灣地區工作，竟給付人民幣四至五萬
    元（約新臺幣二十萬元）之代價予大陸地區男子林庚，並經由楊進坤（已經本院
    另案判決有罪）、林庚及另名大陸地區男子王漢凱之介紹，而與臺灣地區人頭吳
    太和（業經本院另案判決有罪）辦理假結婚。其明知與吳太和間均無結婚之真意
    ，相互間欠缺結婚合意之婚姻，並無法律上之效力，仍於同月二十五日，與吳太
    和同往福建省福州市之公證處及民政局，辦理虛偽不實之公證結婚儀式及結婚登
    記等相關手續，而取得在法律形式上吳太和配偶之地位後，即與吳太和、楊進坤
    共同基於行使使公務員登戴不實文書之犯意聯絡，待吳太和返臺至財團法人海峽
    交流基金會（下簡稱海基會）辦理文書驗證手續，旋於同年五月七日，持上開結
    婚證書、公證書等資料，前往臺南縣玉井鄉戶政事務所，填具內容不實之「結婚
    登記申請書」，申請登記乙○○為吳太和之配偶，使不知情前開戶政事務所承辦
    公務員，將此不實之結婚登記事項，登載在其職務上所掌之戶籍登記資料之電子
    資訊檔案紀錄，及列印出之戶籍謄本等公文書上，為之辦妥結婚登記，再由楊進
    坤將前開登載不實之戶籍謄本資料寄至大陸地區，供乙○○行使向我國內政部警
    政署入出境管理局（下簡稱入出境管理局）申請來臺探親，而入出境管理局經實
    質審核後，並核發「中華民國臺灣地區入出境許可證」（即臺灣地區逐次加簽旅
    行證）予乙○○，吳太和與楊進坤復同往臺南縣警察局玉井分局望明派出所向管
    區警員辦理對保手續，並將前述資料送至入出境管理局持以行使，足生損害於我
    國戶政機關對戶政資料管理，及入出境管理局對於大陸地區人民入境臺灣管理之
    正確性。而乙○○即於同年八月十三日，假藉探親名義非法進入臺灣地區，由楊
    進坤前往接機，嗣楊進坤並偕同吳太和，將乙○○帶至臺南縣警察局玉井分局望
    明派出所申辦流動人口登記，使不知情之該管區警員，在入境人口申報流動人口
    登記聯單、暫住人口戶卡片等文件上，簽註兩人關係為夫妻等不實之事項，而登
    載於其職務上所掌之公文書上，足以生損害於警察機關對於轄區內流動人口管理
    、稽查之正確性。俟乙○○以此種非法手段進入臺灣地區，完成前開申辦手續後
    ，隨即離開吳太和之住所，非法在外打工賺錢，從事與來臺目的不符之活動或工
    作，嗣於同年十一月十日，為警查獲其未經許可，竟受王停泊（業經本院另案判
    決有罪）僱用，而在高雄縣橋頭鄉○○路八巷一號，看護行動不便之王水法（即
    王停泊之父親），方知前情，詎經警於同日將乙○○交由吳太和攜回後，乙○○
    復於九十三年一月二十六日，離開吳太和之住所，而吳太和卻遲至同年三月二日
    ，始報警協尋。
二、案經臺灣臺南地方法院檢察署檢察官自動檢舉偵查起訴。
    理        由
一、訊據被告乙○○固坦承伊有於前開時、地與吳太和辦理結婚手續及登記，嗣以探
    親名義來臺，並於辦理流動人口登記後，未經許可即在高雄地區從事看護工作等
    情，惟矢口否認有何公訴人所指之犯行。辯稱：我是經由大陸地區林庚的男子介
    紹與吳太和結婚，我們是真的結婚云云。惟查：
    （一）按結婚乃締約雙方，為共同經營家庭，相互扶持一起生活而締結的契約。
          結婚乃人生中的重要大事，從選擇配偶（交往）、訂婚、下聘、舉行結婚
          儀式，均是至為慎重之事項，而結婚後共同生活，更是婚後所必然。查被
          告乙○○雖否認與共犯吳太和的婚姻係假結婚，然據共犯吳太和於警詢中
          供稱：楊進坤邀我到大陸地區遊玩，在大陸地區吃、住、遊玩、搭乘飛機
          、零用錢等支出都由楊進坤負責，他沒有要我償還這些費用，代價是只要
          我前往大陸地區辦理結婚即可，在大陸地區期間沒有去女方（乙○○）家
          ，不清楚女方家住何處，也沒有相親，在大陸地區是由楊進坤幫我辦理與
          乙○○的結婚登記，在臺灣辦理法院公證及出境事宜也是楊進坤辦理的，
          乙○○到臺灣後由楊進坤前往接機後，與楊進坤一起到我家，辦完流動人
          口手續後，告訴我要外出，隨即離去就不曾返家，也不曾與我聯絡過。翁
          秀雲沒有在我家過夜，我也沒有與她發生性關係。我要與乙○○離婚，因
          我遭受楊進坤詐騙前往大陸結婚等語（見警卷九十二年十月十三日、十一
          月十八日警詢筆錄）。觀之共犯吳太和於警詢中供述，可見其僅係充當與
          被告乙○○假結婚的人頭，以圖得到大陸地區遊玩十數日之利益，而被告
          乙○○以探親名義到達臺灣後，到共犯吳太和住處短暫停留辦理流動人口
          申報後即行離去，不知行蹤，既未與共犯吳太和同居共同生活，也未與其
          聯絡告知所在何處，已足徵其與共犯吳太和間並無結婚的意思，灼然明確
          。
    （二）參諸被告乙○○前於警詢時亦供稱：我與吳太和係由楊進坤介紹，介紹費
          用約四至五萬人民幣，由我本人全數支付予大陸地區之仲介林庚，吳太和
          沒支付任何錢，我不知道吳太和報警協尋等語（見警卷九十二年十一月十
          日警詢筆錄），可知被告在生活所得水準較低之大陸地區，已經支付高額
          之仲介結婚費用予大陸地區男子林庚，然共犯吳太和到大陸地區與被告結
          婚，非但事前不知情，且未曾花費任何婚姻仲介或婚禮費用，甚至連往返
          大陸地區之交通費也未支出，均由共犯楊進坤悉數負擔，顯然已與一般跨
          境域之婚姻仲介型態，及民間結婚禮俗習慣不同，是被告與共犯吳太和是
          否有結婚共同生活之真意確有疑問。況且，被告於九十二年八月十三日入
          境臺灣後，竟未與共犯吳太和共同生活及發生性關係，即不知去向，實與
          一般夫妻新婚燕爾之情形，大相愀異，更徵被告與共犯吳太和間之關係確
          係假結婚，殆無疑義。
    （三）又按表意人與相對人通謀而為虛偽意思表示者，其意思表示無效，民法第
          八十七條第一項前定有明文。查被告與共犯吳太和間雖有結婚之形式，但
          彼此通謀所為虛偽結婚之意思表示係無效，則被告與共犯吳太和、楊進坤
          等明知該婚姻係無效，仍以該無效之婚姻為基礎，使公務員登載不實之結
          婚、入籍、入境探親、流動人口等事項，其主觀自有不法犯意，甚為明顯
          。
    （四）而共犯吳太和雖於本院另案（本院九十三年度訴字第四九一號違反臺灣地
          區與大陸地區人民關係條例案件）審理時，以證人身分具結證稱：我到大
          陸地區的結婚及吃、住花費將近三萬元，是我向楊坤借的，我已還他二萬
          七、八千元；又楊進坤曾與我一起到乙○○家中；乙○○到臺灣後曾在我
          家住了近半個月，這期間我每二、三天和她發生一次性關係云云。共犯楊
          進坤於本院另案審理時，亦以證人身分具結證稱：吳太和到大陸地區結婚
          ，他向我借二萬元，這二萬元他已還我，我未曾到過乙○○大陸家中云云
          。及被告乙○○於本院審理時供稱：我來臺六個月都住在吳太和家中；吳
          太和知道我去從事看護的工作云云。共犯吳太和雖翻異前詞，惟揆諸其與
          證人楊進坤及被告乙○○，就所共同經驗之事實，如到大陸地區之費用、
          償還金額、有無到被告大陸家中、被告在共犯吳太和家中住宿期間各情，
          其等所言扞挌不入，差異甚大。並考諸一般人之記憶固然會因時空變遷，
          逐漸淡忘，然就人生中真實之重要事件，或印象深刻之大事，仍不至於短
          期間內全然忘懷，本案被告乙○○乃第一次來臺、證人吳太和乃第一次結
          婚，證人楊進坤全程陪同吳太和辦理相關結婚事宜，彼等卻在經過短短時
          日後，即對上開如何相親、結婚、婚禮支出等人生重要事項，及婚後生活
          之過程等情，所述均相齟齬、矛盾，足徵其等上開陳述乃虛偽不實、臨訟
          杜撰之詞，要無可採。
    （五）且按被告以外之人於檢察事務官、司法警察官或司法警察調查中所為之陳
          述，與審判中不符時，其先前之陳述具有較可信之特別情況，且為證明犯
          罪事實存否所必要者，得為證據，刑事訴訟法第一百五十九條之二定有明
          文。查證人即共犯吳太和於警詢之供述及本院之證詞不符，本院以其於本
          院另案之證言係虛捏之詞，而其警詢中所為之二次陳述，係於本件案發初
          始，其與被告乙○○復無仇隙，自無虛造損人又不利己之事實，構陷自己
          及他人入罪之理，是以其於警詢中之陳述較符合一般社會經驗法則，且為
          證明被告犯罪事實所必要，自得採為證據。至於蒞庭檢察官於本院審理時
          雖以：證人吳太和於警詢時及偵訊中的供述，差異極大，請求傳訊管區警
          員到庭作證，並勘驗警詢錄音帶，以調查其於警詢供述的真實性等語。然
          查：本案被告犯罪事實已臻明確，且證人吳太和於偵查中及本院另案審理
          時迭稱：警詢筆錄有按照渠所陳述的記載，渠警詢時之陳述均為實在，渠
          係實話實說；之前在警詢所說的話是實在的等語無誤（見偵卷第十二頁、
          第二九頁、本院九十三年十月三十日審理筆錄）。另被告及證人吳太和對
          此部分之證據能力並無爭執，縱證人吳太和先前於警詢之供述與其後之證
          詞前後不一，尚難執此即認為證人吳太和前於警詢時所言，係處於非基於
          其自由意志之情況下所為陳述，故本院認檢察官此部分聲請核無再予調查
          之必要，附此敘明。
    （六）至前開共犯吳太和、楊進坤向入出境管理局行使對保手續資料，及申辦流
          動人口登記之部分，業經共犯吳太和於警詢時即陳稱：對保時是楊進坤開
          車帶渠去的，因渠不知如何處理等語屬實，共犯即證人楊進坤於警詢時，
          及於本案法官另案審理時亦陳稱：渠約四個月前（約九十二年七月間），
          由渠開車帶吳太和至望明派出所辦理對保手續；被告流動人口資料，是渠
          載被告去辦的，被告過來之後，經過約一個禮拜，渠才載去派出所辦理流
          動人口登記等語無訛（見本院九十三年度訴字第四九一號案件九十三年十
          月二十日審判筆錄），則此部分之事實，亦屬明確無疑。
    （七）此外，並有國人入境查詢報表、戶籍謄本，及臺南縣玉井鄉戶政事務所於
          九十三年三月一日，以南縣玉戶字第○九三○○○○二六二號函，暨所附
          結婚登記申請書、財團法人海峽交流基金會證明、大陸地區結婚公證書、
          結婚證書各乙紙，及臺南縣警察局玉井分局於九十三年三月二十二日，以
          南縣井警三字第○九三○○○○三五六號函，暨所附大陸地區人民行方不
          明個別查詢報表、大陸居民往來臺灣通行證、中華民國臺灣地區入出境許
          可證、出境登記表各一份（以上均為影本），及照片六幀等件附卷可資佐
          證。則被告所辯與共犯吳太和係真結婚云云，顯係臨訟畏罪卸責之詞，不
          足採信。本件事證明確，被告乙○○行使使公務員登載不實公文書之犯行
          ，洵堪認定，應依法論科。
二、核被告乙○○所為，係犯刑法第二百十六條、第二百十四條之行使使公務員登載
    不實公文書罪（按：戶政事務所承辦之公務員將上開不實資料，輸入戶籍登記資
    料之電子資訊檔案紀錄部分，核屬刑法第二百二十條第二項之準公文書，附此說
    明），其上開使公務員登載不實事項之低度行為，已均為行使之高度行為所吸收
    ，不另論罪。又其先後多次行使使公務員登載不實公文書之犯行，時間緊接，犯
    罪構成要件相同，顯係基於概括之犯意反覆為之，應依刑法第五十六條前段連續
    犯之規定論以一罪，並依法加重其刑。再檢察官起訴書之犯罪事實，雖就上開向
    入出境管理局行使對保資料，及申辦流動人口登記等之犯行，未予詳載，惟前開
    犯罪事實，既有上開卷證資料可以證明，且與檢察官起訴有罪之部分，具有連續
    犯之裁判上一罪關係，本院自得併予審理，附此敘明。又按共同正犯間，非僅就
    其自己實施之行為負其責任，並在犯意聯絡之範圍內，對於他共同正犯所實施之
    行為，亦應共同負責；且共同正犯之意思聯絡，不限於事前有所協議，其於行為
    當時，基於相互之認識，以共同犯罪之意思參與者，亦無礙於共同正犯之成立；
    又以自己共同犯罪之意思，參與實施犯罪構成要件以外之行為，或以自己共同犯
    罪之意思，事先同謀，而由其中一部分人實施犯罪之行為者，均為共同正犯；而
    共同正犯間，非僅就其自己實施之行為負其責任，並在犯意聯絡之範圍內，對於
    他共同正犯所實施之行為，亦應共同負責（司法院大法官會議釋字第一○九號解
    釋、最高法院三十二年度上字第一九○五號、七十三年臺上字第一八八六號判例
    意旨參照）。則被告乙○○與吳太和、楊進坤等人，就前開連續行使使公務員登
    載不實公文書之犯行，有犯意聯絡及行為分擔，均為共同正犯。另大陸地區福建
    省福州市公證處所，據以登載核發之不實結婚證明書，因非我國轄內公務員職務
    上所掌管之我國公文書，而不在刑法保護範圍內，茲不予贅論，併此說明。爰審
    酌被告乙○○之犯罪動機、目的乃為一己之私，竟圖以假結婚方式，非法入境打
    工賺錢，其手段違反社會善良風俗，但尚屬平和，惟其行為已排擠國內合法工作
    機會，並對我國戶政管理正確及入出境管制安全，所造成之危害非輕，及其於警
    詢、審理中均否認犯行，犯後態度顯然不佳，難認已有悔意等一切情狀，量處如
    主文所示之刑，以資懲儆。又查：被告未曾受有期徒刑以上刑之宣告，有臺灣高
    等法院被告全國前案紀錄表乙紙附卷足憑，本院念其為大陸地區人民，對我國法
    律不甚熟悉，又嚮往來臺工作，因此而觸犯本罪，其情可憫，經此教訓，當知所
    警惕，信無再犯之虞，而認對其所宣告之刑，以暫不執行為適當，爰均併宣告緩
    刑四年，以啟自新。
據上論斷，應依刑事訴訟法第二百九十九條第一項前段，刑法第二十八條、第五十六
條、第二百十六條、第二百十四條、第二百二十條第二項、第七十四條第一款、罰金
罰鍰提高標準條例第一條前段、第二條，判決如主文。
本案經檢察官甲○○到庭執行職務。
中      華      民      國      九十三    年      十一    月    十七    日
                            臺灣臺南地方法院刑事第十二庭
                                  審判長法  官  謝瑞龍
                                        法  官  黃翰義
                                        法  官  徐千惠
右正本證明與原本無異。
如不服本判決，應於判決送達後十日內，向本院提出上訴狀。
                                      書 記 官  陳麗雅
中      華      民      國      九十三    年      十一    月    十九    日
